ACORDAO-COMPLETO-2544974

ACÓRDÃO 1769/2022 ATA 30/2022 - PLENÁRIO

VISTOS, relatados e discutidos estes agravos opostos pela Coordenação-Geral de Material e Patrimônio do Ministério da Saúde (CGMP/MS) , por intermédio da Advocacia-Geral da União, e pela empresa Debrito Propaganda Ltda. (CNPJ 00.000.424/0003-18) contra decisão que determinou cautelarmente a suspensão do andamento da Concorrência 1/2021 do Ministério da Saúde, posteriormente ratificada pelo Acórdão 1505/2022-TCU-Plenário;
ACORDAM os ministros do Tribunal de Contas da União, reunidos em sessão do Plenário, ante as razões expostas pelo relator, e com fundamento no art. 289 do Regimento Interno, em:
9.1. dar provimento parcial ao agravo interposto pelo Ministério da Saúde; 
9.2. alterar a medida cautelar anteriormente concedida mediante o despacho de peça 23 e referendada pelo Tribunal, que passa a ter a seguinte redação: deferir o pedido de concessão de medida cautelar, sem oitiva prévia, com fulcro no art. 276 do Regimento Interno/TCU, tendo em vista a existência dos elementos necessários para sua adoção, a fim de que a Coordenação-Geral de Material e Patrimônio da Subsecretaria de Assuntos Administrativos do Ministério da Saúde (CGMP/MS) possa dar continuidade à Concorrência 1/2021, abstendo-se, entretanto, de adjudicar o seu objeto até que o Tribunal decida sobre o mérito das questões suscitadas nos presentes autos;
9.3. indeferir, com fulcro no art. 146, § 2º, do Regimento Interno/TCU, os pedidos formulados pelas sociedades empresárias Debrito Propaganda Ltda. (CNPJ 00.000.424/0003-18) e Nova SB Comunicação S.A. (CNPJ 57.118.929/0001-37) para que sejam consideradas como partes interessadas; 
9.4. não conhecer, com fulcro no art. 278, § 2º, do Regimento Interno/TCU, do agravo interposto pela referida empresa Debrito Propaganda Ltda. (CNPJ 00.000.424/0003-18) , visto não ter demonstrado sua razão legítima para intervir nos autos nem a possibilidade de lesão a direito subjetivo próprio, à luz do disposto no art. 146, § 2º, do Regimento Interno/TCU c/c o art. 2º, § 2º, da ResoluçãoTCU 36/1995; e
9.5. notificar as agravantes, a empresa Nova SB Comunicação S.A. e o representante da prolação deste acórdão.

Agravos contra deliberação que concedeu medida cautelar para suspender o andamento da Concorrência do Ministério da Saúde, destinado à contratação de agências de propaganda.

Coordenação Geral de Material e Patrimônio/Ministério da Saúde.

3. Agravantes: Coordenação Geral de Material e Patrimônio/Ministério da Saúde e Debrito Propaganda Ltda. (00.000.424/0003-18).

13.1. Ministros presentes: Bruno Dantas (na Presidência), Walton Alencar Rodrigues, Benjamin Zymler, Vital do Rêgo (Relator), Jorge Oliveira e Antonio Anastasia.
13.2. Ministros-Substitutos convocados: Marcos Bemquerer Costa e André Luís de Carvalho.
13.3. Ministro-Substituto presente: Weder de Oliveira.

ACORDAO-COMPLETO-2549605

Acórdão de Relação 2138/2022 - Plenário

Acórdão de Relação

VITAL DO RÊGO

Ministro Vital do Rêgo.

Em exame, agravos opostos pela Coordenação-Geral de Material e Patrimônio do Ministério da Saúde (CGMP/MS) , por intermédio da Advocacia-Geral da União, e pela empresa Debrito Propaganda Ltda. (CNPJ 00.000.424/0003-18) em face do despacho por mim proferido (peça 23) , ratificado pelo Acórdão 1505/2022-TCU-Plenário (peça 30) , que deferiu medida cautelar a fim de que a CGMP/MS suspendesse o andamento da Concorrência 1/2021 até que o Tribunal deliberasse sobre o mérito da matéria ora em apreço e, caso algum contrato já tivesse sido firmado, abstivesse-se de praticar qualquer ato com vistas à sua execução até a deliberação definitiva desta Corte.
Adoto como parte deste relatório o pronunciamento da Secretaria de Controle Externo de Aquisições Logísticas/Selog (peça 65) , que contou com a anuência do corpo diretivo daquela unidade (peças 66 e 67) , a seguir transcrito:
INTRODUÇÃO
Cuidam os autos de representação sobre supostas irregularidades ocorridas no âmbito da Concorrência 1/2021 do Ministério da Saúde, destinada à contratação de agências de propaganda, "compreendendo o conjunto de atividades realizadas integradamente que tenham por objetivo o estudo, o planejamento, a conceituação, a concepção, a criação, a execução interna, a intermediação e supervisão da execução externa e a distribuição de ações publicitárias junto a públicos de interesse" (peça 10, p. 1-2) , com valor estimado de R$ 215 milhões (peça 10, p. 3) .
HISTÓRICO 
Alegações do representante
O representante alegou, em suma, que (peça 1) : 
a) o edital do certame (Edital 85/2021) foi lançado originalmente em 26/11/2021, firmado em conjunto pelos servidores Patrick Leal Costa (Chefe da Assessoria de Comunicação Social) e Ana Letícia Jacinto Monteiro (Coordenadora de Publicidade) , integrantes da Comissão Especial de Licitação (CEL) (peça 5, p. 27) ;
b) referidos servidores também foram sorteados em 5/1/2022 para participar da Subcomissão Técnica (ST) , o que suscitou impugnação por servidor integrante da Diretoria de Integridade do Ministério da Saúde, conforme ata de sorteio à peça 6 (imagem da ata à peça 1, p. 3) , ressaltando que não fora observado o princípio da segregação de funções (art. 5º da Lei 14.133/2021) quando se permitiu que os mesmos servidores que elaboraram o edital participassem da Comissão Técnica;
c) o então presidente da CEL alegou intempestividade e arguiu que os nomes da lista de sorteio foram indicados pela própria Assessoria de Comunicação (Ascom) do Ministério da Saúde (MS) - relembre-se elaboradora do edital - para considerar regular o sorteio;
d) inobstante tal posicionamento, a impugnação resultou em motivado aviso de suspensão do procedimento (publicado no DOU de 18/1/2022) , considerando o pedido de impugnação pela unidade que objetiva "assegurar a integridade dos atos" do MS e visando "preservar os princípios norteadores da Administração Pública, no que tange à legalidade, impessoalidade e moralidade dos procedimentos", e consignando ainda que seria dada publicidade dos atos subsequentes logo que decidida a questão (imagem do aviso e de sua publicação, à peça 1, p. 5, e peça 7) ;
e) sobreveio, em 11/2/2022, publicação de Portaria - SAA/MS 129, de 10/2/2022, constituinte de nova CEL encarregada de realizar, na sua totalidade, os procedimentos licitatórios relativos a serviços de publicidade prestados por agências de propaganda, sem que fosse explicitada qualquer motivação para a retomada do certame, ou seja, sem abordar as medidas tomadas para sanear o apontado na impugnação supracitada (imagem à peça 1, p. 6; e peça 8) ;
f) já em 14/2/2022, foi publicado aviso de reabertura de prazo do certame, novamente sem qualquer explicação (imagem à peça 1, p. 6; e peça 9) e, na sequência, lançada a segunda versão do edital (Edital 15/2022) , firmado pelos mesmos signatários da primeira versão (peça 10, p. 44) ;
g) houve novo sorteio dos membros da ST em 11/3/2022, contemplando os mesmos servidores do sorteio anterior impugnado, inclusive os signatários das duas versões do edital (aviso à peça 13; imagem da ata à peça 1, p. 8; e ata à peça 11) ;
h) o certame já conta com planilha de avaliação das propostas técnicas, o que impunha medidas urgentes para sua suspensão e respeito aos princípios da impessoalidade e da segregação de funções; 
i) os fatos narrados levavam à ocorrência de duas irregularidades, sendo a primeira o descumprimento do princípio da segregação de funções, pelo qual devem ser designados servidores distintos para atividades de autorização, aprovação, execução, controle e contabilidade dos atos administrativos;
i.1) tal princípio defluía dos princípios constitucionais da impessoalidade, da moralidade e da probidade administrativa, e está consagrado em doutrina e jurisprudência, inclusive em julgados do TCU, a exemplo do Acórdão 5615/2008-TCU-Segunda Câmara (relator ministro Raimundo Carreiro) e ora positivado no art. 5º da Lei 14.133/2021:
Art. 5º Na aplicação desta Lei, serão observados os princípios da legalidade, da impessoalidade, da moralidade, da publicidade, da eficiência, do interesse público, da probidade administrativa, da igualdade, do planejamento, da transparência, da eficácia, da segregação de funções, da motivação, da vinculação ao edital, do julgamento objetivo, da segurança jurídica, da razoabilidade, da competitividade, da proporcionalidade, da celeridade, da economicidade e do desenvolvimento nacional sustentável, assim como as disposições do Decreto-Lei nº 4.657, de 4 de setembro de 1942 [Lei de Introdução às Normas do Direito Brasileiro]
i.2) especificamente sobre o tema, a jurisprudência era ilustrada pelo Acórdão 686/2011-TCU-Plenário, relator ministro André de Carvalho [grifo do representante]:
1. determine à Prefeitura Municipal de Cachoeiro de Itapemirim/ES, na pessoa de seu representante legal, que abstenha-se de designar para compor Comissão de Licitação servidor que titularize cargos em setores que de qualquer modo atuem na fase interna do procedimento licitatório, em obséquio ao princípio da segregação de funções, dispensando, de imediato, da função, a Sra. Lilian de Souza Barbosa no referido colegiado, acaso ainda o integre. 
i.3) o desrespeito ao princípio da segregação de funções no segundo sorteio da ST não observava também o § 6º do art. 10 da Lei 12.232/2010, que prevê o direito de o impugnado abster-se de atuar na subcomissão, declarando-se impedido ou suspeito, ainda mais quando pelo menos um dos impugnados (Patrick Leal da Costa, diretor da Ascom/MS e signatário dos editais) já ocupou cargos de direção em diversas empresas, entre as quais a classificada em primeiro lugar no certame em tela; e
i.4) não se tinha provas de fraude, no entanto a materialidade da contratação (R$ 215 milhões) impunha que tais coincidências fossem averiguadas, como a reiterada submissão dos mesmos nomes impugnados para a ST, mesmo diante de flagrante violação à segregação de funções;
j) a segunda irregularidade decorrente dos fatos narrados era a ausência de motivação para a retomada e prosseguimento do certame, contrariando o art. 93, IX, da Constituição e o art. 50, VIII e §§ 1º e 3º, da Lei 9.784/1999, que prevê a motivação explícita dos atos administrativos, com indicação dos fatos e fundamentos jurídicos, quando importem a suspensão de ato anterior:
j.1) ao contrário do aviso de suspensão do certame (devidamente motivado) , a retomada do certame e o novo sorteio para constituição da ST nos moldes anteriormente impugnados não foram motivados, sem oferecer nenhuma explicação pública à impugnação feita pela chefia da unidade de integridade do MS, em prejuízo do cumprimento dos princípios da legalidade, da impessoalidade, da publicidade e do devido processo legal; e
j.2) houve, assim, afronta ao princípio da motivação administrativa, por ausência de indicação e publicação dos fundamentos aptos a afastar os fundados indícios de violação à segregação de funções, impondo nulidade à reabertura do prazo licitatório.
2.1. Ao fim o representante requereu medida cautelar suspensiva do certame, diante da plausibilidade jurídica, patenteada pela ilegalidade e ilegitimidade dos atos que violaram os princípios da segregação de funções e da motivação, e do perigo da demora, caracterizado pela iminência de celebração do contrato decorrente do questionado certame, com expressivo valor licitado que agravava o risco de consolidar situação anulável.
Exame inicial pela Selog, despachos do relator e determinação do Plenário/TCU
Em instrução inicial (peça 20) , foram examinados a admissibilidade da representação e os pressupostos da medida cautelar pleiteada de suspensão do certame, tendo sido proferida a análise conclusiva constante sumariamente dos subitens seguintes.
3.1. O questionamentos do representante giraram em torno de duas possíveis irregularidades: (i) o descumprimento do princípio da segregação de funções na designação dos membros da ST (que avalia as propostas das licitantes) , dado que dois deles haviam participado da elaboração do edital e o assinaram; e (ii) o descumprimento do princípio da motivação na retomada do certame (que havia sido suspenso em razão de ter sido impugnada a formação da referida subcomissão sob alegação de não-segregação de funções) , dado que não se explicitou a análise e a decisão sobre a citada impugnação.
3.2. No caso concreto, a convocação de servidores do MS que elaboraram o edital (e possivelmente integraram a CEL, como alegado pelo representante) para compor a ST implica no risco de constituição desta última sem a devida segregação de funções (inclusive com a possibilidade de ter sua titularidade integrada por servidores que trabalharam na fase preparatória do certame, o que se confirmou de forma não majoritária) , burlando o sentido do art. 10, §§ 1º e 2º, da Lei 12.232/2010:
Art. 10.  As licitações previstas nesta Lei serão processadas e julgadas por comissão permanente ou especial, com exceção da análise e julgamento das propostas técnicas. 
§ 1o As propostas técnicas serão analisadas e julgadas por subcomissão técnica, constituída por, pelo menos, 3 (três) membros que sejam formados em comunicação, publicidade ou marketing ou que atuem em uma dessas áreas, sendo que, pelo menos, 1/3 (um terço) deles não poderão manter nenhum vínculo funcional ou contratual, direto ou indireto, com o órgão ou a entidade responsável pela licitação.
§ 2o A escolha dos membros da subcomissão técnica dar-se-á por sorteio, em sessão pública, entre os nomes de uma relação que terá, no mínimo, o triplo do número de integrantes da subcomissão, previamente cadastrados, e será composta por, pelo menos, 1/3 (um terço) de profissionais que não mantenham nenhum vínculo funcional ou contratual, direto ou indireto, com o órgão ou entidade responsável pela licitação. 
3.3. Sobre a possível composição da ST por membros da CEL, observou-se que a atual CEL foi instituída em 10/2/2022, é formada por seis membros e tem competência para "receber, examinar e julgar todos os documentos e procedimentos relativos às licitações e ao cadastramento de licitantes", a teor da portaria pertinente (Portaria - SAA/MS 129, de 10/2/2022 - peça 8) . O fato de nenhum dos membros da atual CEL (peça 8) constar dos nomes que compõem a atual ST (Quadro 1, terceira coluna) é questão formal que não afasta a realidade material de participação efetiva dos signatários do edital vigente na ST, situação temerária ao cumprimento da segregação de funções intentada pelo art. 10, §§ 1º e 2º, da Lei 12.232/2010.
3.4. O Quadro 1 apresenta a lista de pessoas submetidas aos dois sorteios, resultando composição similar (peças 6 e 11) , com resultado estatisticamente improvável: exata coincidência de seis dos nove nomes sorteados para a titularidade e a suplência, sendo a única variação correspondente a um rodízio ente as posições de três sorteados.  
Quadro 1 - Integrantes da Subcomissão Técnica (peças 6 e 11) 
	Integrantes internos ao MS
	1º sorteio (5/1/2022) 
	2º sorteio (11/3/2022) 

	Ana Letícia Jacinto Monteiro
	2º titular interno
	2º titular interno

	Carlos Antônio Alves de Almeida
	1º titular interno
	4º suplente interno

	Helmarques Ferreira dos Santos
	4º suplente interno
	3º suplente interno

	Marcos Santos da Silva
	3º suplente interno
	1º titular interno

	Patrick Leal Costa
	1º suplente interno
	1º suplente interno

	Victor de Melo Barbosa Leite
	2º suplente interno
	2º suplente interno

	Bruno Aragão Pradera
	2º suplente externo
	2º suplente externo

	Carlos Rogério Antunes da Silva
	1º suplente externo
	1º suplente externo

	Renato Correia de Albuquerque
	1º titular externo
	1º titular externo

Legenda:
	Titularidade
	Suplência

3.5. Assim, considerando os fatos e as disposições legais supracitadas, em análise preliminar, verificou-se assistir razão ao representante quando questionou a falta de segregação de funções na formação da ST.
3.6. Do mesmo modo, em análise perfunctória, considerou-se assistir razão ao representante quanto à questionada ausência de motivação nos atos que se seguiram à suspensão do certame, ressalvada a existência de alguma comunicação e publicação pertinente não referenciada por ele. 
3.7. É que, a teor do art. 50, caput e inc. VIII, da Lei 9.784/1999 ("Os atos administrativos deverão ser motivados, com indicação dos fatos e dos fundamentos jurídicos, quando: (...) VIII - importem anulação, revogação, suspensão ou convalidação de ato administrativo") e do § 1º do art. 50 da mesma lei (a motivação deve ser explícita, clara e congruente) , mostrou-se exigível a motivação da retomada do certame diante de sua suspensão anterior por questionamentos sobre a composição da ST.
3.8. Além desses importantes pontos, a suspeição levantada pelo representante ao final do subitem i.3 do item 2 supra, de que um membro impugnado já dirigiu agência de publicidade (inclusive a Debrito, classificada no certame em tela) , foi confirmada nos itens 16 e 16.1 da instrução à peça 20, que também abordou questões relativas à necessidade de explicitação, em certames do tipo melhor técnica ou técnica e preço, dos aspectos em que cada proposta perdeu pontos e à necessidade de justificativa fundamentada para o descarte do tipo técnica e preço.
3.9. Com base na análise empreendida, foram propostos na aludida instrução, essencialmente: (a) o conhecimento da representação; (b) o deferimento da cautelar; (c) a oitiva da CGMP/MS quanto aos pressupostos da cautelar deferida, à inclusão de servidores que elaboraram e assinaram o edital na ST, mesmo após o setor de integridade ministerial ter apontado a falta de segregação de funções, e à retomada do certame sem circunstanciar os fatos suspensivos e explicitar as razões para a retomada, como o saneamento dos referidos fatos; (d) a construção participativa da CGMP/MS, conforme o art. 14 da Resolução - TCU 315/2020; e (e) a diligência à CGMP/MS sobre a relação de membros da CEL anterior, o relatório final da ST sobre as propostas, a participação efetiva dos membros suplentes da ST, os critérios para elaboração da lista de sorteio à ST, os procedimentos do sorteio, as razões para escolha do tipo "melhor técnica" - em detrimento do tipo "técnica e preço" - e o orçamento/pesquisa de preços.   
À peça 23, o relator do feito despachou de forma concordante com a Selog, inclusive quanto à cautelar suspensiva do certame, o que foi ratificado pelo Tribunal, por meio do Acórdão 1505/2022-TCU-Plenário (peça 30) .
As medidas sugeridas pela Selog, encampadas pelo relator e, depois, referendadas pelo Plenário foram efetivadas mediante os ofícios de peças 24, 26 e 27 (ciência em 30/6/2022, às peças 25, 28 e 29) e devem ser objeto de exame em instrução específica, tão logo flua o prazo pertinente e sejam acostadas as respectivas respostas.
Dessa decisão interlocutória, sobreveio agravo interposto pela CGMP/MS, por intermédio da instância competente da Advocacia-Geral da União (AGU) , à peça 33. Por ora, se examinará o mérito desse recurso, conforme determinado pelo relator, que já o conheceu, negando o efeito suspensivo requerido, pelo despacho à peça 43.
6.1. Sobreveio, após o referido despacho, agravo interposto pela licitante Debrito Propaganda Ltda. (CNPJ 00.000.424/0003-18) , à peça 45.
EXAME TÉCNICO
Razões apresentadas pela CGMP/MS no agravo à peça 33
 explica inicialmente que o novo edital (15/2022 - peça 10) , retificado a partir da manifestação jurídica no Parecer 33/2022-Conjur/MS (peça 38) , foi firmado pelo substituto da CGMP/MS em 11/2/2022, Pedro Araújo da Silva (peça 10, p. 96) , tendo a solicitação de exoneração do titular gerado modificação na composição da CE:
	Anterior (Portaria - SAA/MS 1.242/2021 - peça 37) 
	Atual (Portaria - SAA/MS 129/2022 - peça 33, p. 9) 

	Pedro Araújo da Silva (presidente) 
Krishna Olívia Vieira de Melo (vice-presidente) 
Graciene de Oliveira Sousa (membro) 
Gabriela Paz Hidalgo (membro) 
Fabiano Refosco Santos (membro) 
Suzana de Abreu Ribeiro de Souza (membro) 
	Krishna Olívia Vieira de Melo (presidente) 
Graciene de Oliveira Sousa (Vice) 
Gabriela Paz Hidalgo (membro) 
Fabiano Refosco Santos (membro) 
Suzana de Abreu Ribeiro de Souza (membro) 
Katielle Machado Miranda D'Ajuz (membro) 

 a impugnação de um membro do ST efetuada pela diretoria de integridade do MS apresentara dois questionamentos (i) o chefe da Assessoria de Comunicação (Ascom) era simultaneamente o demandante do serviço, um dos que assinara o Estudo Técnico Preliminar (ETP) e um dos nomes indicados por si próprio para compor a subcomissão técnica, situação que violava a segregação de funções e indicava interesse direto a gerar impedimento (art. 18, I, da Lei 9.784/1999) ; e (ii) não houvera cumprimento das formalidades previstas no subitem 20.2 do edital original 85/2021 (peça 5, p. 19-20) ; [edital sucedâneo, 15/2021, possui menos exigências - peça 10, p. 30]
 sob tal perspectiva, entendeu-se pela suspensão do feito, tendo a Consultoria Jurídica do MS exarado parecer opinando: (i) que se cumprisse o item 20.2 do edital original (85/2021) nos mesmos autos ou em autos apartados; (ii) que o art. 18, I, da Lei 9.784/1999 não foi violado, por não se comprovar interesse direto, pessoal e não institucional, do chefe da Ascom no feito; e (iii)  que não houve violação da segregação de funções no fato de o chefe da Ascom designar-se para compor a lista de nomes sorteados à ST, pois o poder de indicar não eliminaria a possibilidade de auto nomeação e, sendo o ETP atribuição da área demandante e o serviço de publicidade naturalmente oriundo da Ascom, seu chefe deve aprovar o ETP, demandar o serviço e indicar (conforme IN - Secom 3/2018, art. 35, III) os nomes que comporão o sorteio, podendo nomear a si mesmo;
 a área licitante, então, determinou a retificação do feito em conformidade com o citado parecer, removendo depois a suspensão, motivado pela fundamentação do parecer, em que pese a publicação do aviso de reabertura e do precedente aviso de suspensão não tenha referenciado expressamente a motivação, posto que a questão era estritamente interna (apresentada e respondida por órgãos do próprio MS) e, ainda que pública (sem restrição de acesso) , não era de publicização obrigatória;   
 assim, a alegação de que a impugnação teria sido desconsiderada não prospera, pois os fatos narrados evidenciam que fora recebida, contraditada, analisada e parcialmente acatada, tanto que gerou a retificação do edital, a realização de procedimentos de análise curricular e a repetição do sorteio, tudo com expressa motivação nos autos;
 a impugnação da Diretoria de Integridade não tratou de segregação de funções sob a perspectiva da elaboração do edital, o que representa um argumento novo, ausente na impugnação trazida no momento do sorteio da ST, não tendo o representante sequer apresentado impugnação;
 o argumento da falta de segregação de funções sob a perspectiva da elaboração do edital não se aplica no presente caso, seja sob o ponto de vista formal, por ausência de cumulação de função entre quem firma o edital e quem compõe as comissões de licitação, seja sob o ponto de vista material, pela ausência de capacidade de influência, dois enfoques distintos adiante tratados;
 houve segregação de funções de fato, tendo sido firmado o edital pelo Coordenador-Geral de Material e Patrimônio da Subsecretaria de Assuntos Administrativos, e não pelo chefe da Ascom e pela coordenadora de publicidade, cujos nomes figuram no documento por erro material, porque uma proposta inicial foi por eles elaborada, no entanto, a versão final, que vale para todos os efeitos, foi feita e assinada no âmbito da SAA, unidade licitante;
 nenhum membro da CEL integrou a ST ou vice-versa, conforme portarias e ata de sorteio pertinentes (letra "a" e peça 33, p. 10) ;
 a segregação de funções também é patenteada porque a confecção final do edital não influencia na licitação, sendo seus contornos já definidos em padronização que se restringe à Secom (segundo o art. 20, III e V, do Anexo I do Decreto 10.747/2021) ;
 quanto à menção ao fato de que o chefe da Ascom teria trabalhado na Agência Debrito e tal circunstância seria um indicativo de suspeição, o vínculo questionado ocorreu há oito anos e o MS é um dos maiores anunciantes federais, não sendo razoável que trabalho anterior, após tanto tempo de desvinculação, seja suficiente para ensejar uma suspeição, não havendo, ademais, qualquer prova ou mesmo ilação que sugira suspeição do referido servidor por ter trabalho na Debrito há oito anos, valendo salientar que o art. 6º, II, da Lei 12.813/2013 prevê quarentena de seis meses após exoneração;
 é necessária a concessão de efeito suspensivo ao agravo, para suspender/revogar a cautelar de suspensão do certame, possibilitando sua retomada, reformando o item "b" do Acórdão 1505/2022-TCU-Plenário, posto não haver os pressupostos para a cautelar deferida (não há iminência de celebração do contrato nem risco de perigo reverso em se suspender a medida cautelar concedida) e, ademais, há recursos pendentes e remanescem duas sessões públicas, com o julgamento de preço, novos prazos recursais, além dos prazos internos de tramitação processual, adjudicação, homologação, etc., havendo longo caminho a ser trilhado até que sejam ultimados os atos finais do certame;
 antes mesmo da presente suspensão, a data de finalização do certame estava estimada para o final do corrente ano, contemporâneo à data de finalização dos contratos correntes; mantida a presente suspensão, corre-se o risco de a Agravante ter que se valer de contratação emergencial para que seja possível atender às campanhas de saúde, relacionadas à vacinação, por exemplo, após os contratos vigentes terem seu fim, uma vez que não mais são passíveis de prorrogação;
 o risco de o certame estar maculado por descumprimento dos princípios da segregação de funções (na formação da ST) e da motivação (na retomada do certame) foi afastado com as presentes razões recursais e os documentos anexos; e
 a retomada da instrução processual licitatória não gera nenhum dano irreversível ao bem tutelado e por esta razão não merece ser justificado como periculum in mora, em verdade, a manutenção da suspensão do andamento da Concorrência 1/2021 resulta em periculum in mora inverso, criando risco de solução de continuidade das campanhas em saúde no início do próximo ano ou impondo a necessidade de desencadear contratação direta, emergencial.
Análise das razões apresentadas pela CGMP/MS
Inicialmente, visando evitar busca sem sucesso de documentos listados pelo agravante (à peça 33, p. 18) como anexos, nas peças de fato por ele anexadas (peças 34-40) , apresenta-se a tabela seguinte, que faz referências às imagens correspondentes a excertos dos referidos documentos listados e a peças anteriormente anexadas: 
	Documento
	Peça juntada pelo MS
	Peça antes juntada
	Excerto à peça 33

	Parecer 33/2022-Conjur
	38
	-
	p. 8 e 9

	Edital 15/2022
	-
	10
	p. 8

	Portaria - SAA/MS 1.242/2021
	37
	-
	p. 5

	Primeiro Aviso de sorteio
	-
	-
	p. 6

	Ata do primeiro sorteio
	34
	5
	p. 7

	Aviso de suspensão
	35
	7
	p. 7

	Portaria - SAA/MS 129/2022
	-
	-
	p. 9

	Segundo Aviso de sorteio
	36
	13
	p. 10

	Ata do segundo sorteio
	-
	11
	p. 10

O Parecer 33/2022-Conjur trouxe a seguinte ementa (peça 38, p. 1) :
I - Análise jurídica de impugnação contra indicação de membros para sorteio de composição de subcomissão técnica. Regras procedimentais. Art. 18, I da Lei nº 9.784/99. Impedimento e Suspeição. Segregação de Funções. 
II - Ausência de nulidade sem prejuízo. Pas de nullité sans grief. Irregularidades irrelevantes e Irregularidades Supríveis. Doutrina. 
III - Irrelevância da formalidade do 20.2.2. Possibilidade de instrução do sorteio da composição da subcomissão técnica em autos apartados ou nos mesmos autos. Ausência de nulidade. Necessidade de cumprimento do 20.2.6. Possibilidade de suprimento a posteriori mediante verificação sem repetição de atos desde que o resultado seja positivo. Recomendação de consulta à SECOM sobre a interpretação a ser dada a itens de redação dúbia. Entendimento desta CONJUR no item 3.2 deste parecer. 
IV - Ausência de violação ao art. 18, I da Lei nº 9.784/99. Necessidade de presença de interesse pessoal do servidor para que haja impedimento ou suspeição. Diferenciação entre atuação institucional e interesse pessoal. 
V - Ausência de nulidade por violação à segregação de funções. Norma com natureza de princípio e realização em graus. Atribuição de indicar membros da subcomissão técnica e atuação nesse colegiado como funções integrantes do feixe de competências da área demandante. Ausência de impeditivo para a auto-designação. Desarrazoabilidade de interpretação que parte da premissa do controle mútuo entre autoridade nomeadora e nomeados. 
VI - Conclusões conforme item 64 deste parecer.
Do referido parecer constou que a impugnação apresentada pela Diretoria de Integridade questionara três pontos: (i) o descumprimento das formalidades previstas nos itens 20.2.2 e 20.2.6 do edital (referentes à constituição de processo específico sobre a formação da ST, cuja documentação deve ser verificada pela CEL previamente ao sorteio) e (ii) a violação ao art. 18, I, da Lei 9.784/1999 (que veda atuação em processo administrativo por quem tenha interesse direto ou indireto na matéria) e (iii) violação ao princípio da segregação de funções, nas situações/atribuições acumuladas de demandar o serviço, elaborar o ETP, analisar o preenchimento dos requisitos dos candidatos ao sorteio à ST e ser o destinatário do serviço, tendo a autoridade indicado a si própria para compor a ST.
Relativamente ao primeiro ponto, o parecerista opinou que o ato impugnado não seria nulo, pois de menor monta e não causou prejuízo, sendo irrelevante e dispensável autuar processo apartado para a análise/formação da ST (previsto no subitem 20.2.2 do edital) . Argumentou também que seria aspecto suprível a falta, nos autos, de documentação sobre os membros da ST, que poderia ser acostada para se se cumprir o subitem 20.2.6 do edital, sendo irrelevante que a juntada da documentação e a correspondente análise fossem posteriores ao sorteio em vez da previamente.
Quanto ao segundo ponto, o parecerista opinou que o interesse do chefe da Ascom na matéria seria de natureza institucional e não pessoal, tratando-se de sua competência e, assim, havendo que se falar apenas no interesse público pela eficácia do processo de contratação e melhor atendimento da demanda do órgão.
O terceiro ponto suscitou argumentação mais minudente, tendo o parecerista considerado que a segregação de funções não possui assento normativo vinculante nos certames da Lei 8.666/1993, sendo invocada pelo TCU em alguns de seus julgados, prevista como uma das atividades de controles internos na alínea "b" do inc. III do art. 11 da IN - MP/CGU 1/2016 e prevista de forma específica pela IN - Seges/MP 5/2017, para fiscalização e execução contratuais e para recebimento de serviços, sem implicar em que todas as funções no processo licitatório devam ser segregadas. Nesse sentido, considerou não ser a aplicável de forma cartesiana e absoluta, mas sim de modo ponderado, eletivo e variado, na medida de sua viabilidade nos casos concretos, como norma-princípio, visto ser impossível segregar todas as funções (a exemplo das 24 funções em que se poderia cogitar segregação no certame em tela) , razão por que a Secom, enquanto órgão normatizador, não definiu quais funções iriam segregadas e a citada instrução normativa da Seges é específica ao segregar a fiscalização da execução, mais relevante do que separar, por exemplo, quem aprova o ETP de quem aprova o TR.
Quanto ao aspecto mais destacado nesse terceiro ponto (auto nomeação pelo chefe da Ascom ao sorteio da ST) , o entendimento exposto no parecer em referência foi o de que não há irregularidade na auto nomeação, que não seria prática incomum, ocorrendo em fiscalização de contratos, em comissões de seleção pública, ordens de mérito, inventários, como responsável por bens etc. Sugeriu que seria indiferente a nomeação própria de outra nomeação pelo mesmo nomeante, ainda mais quando admitido (tacitamente) que os servidores da Ascom compunham 2/3 da ST, havendo, de qualquer forma, previsível comunhão de posicionamentos, tendo a IN - Secom 3/2018 (art. 35, III) estabelecido o anunciante como origem da indicação e o edital fixado a competência do Ascom para tal, trazendo uma correlação entre as atribuições da área demandante e da ST.
Assim, concluiu o parecerista que o tratamento dado pela legislação à indicação de membros da ST (e, de certo modo, o próprio trabalho dela) se amolda ao feixe de atribuições da área demandante, devendo ser agregadas as funções mais relacionadas, já que inviável e não razoável a segregação absoluta de todas as funções. A autoridade contratante poderia ter um feixe de funções, como autorizar o certame, indicar a CEL, incluir a contratação no Plano Anual etc., sem prejuízo de delegações, do mesmo modo as ações da área demandante perpassam a elaboração do documento de formalização da demanda (DFD) , do ETP, do Briefing e a indicação, formação e até atuação da ST, ainda assim havendo formas de controle mútuo entre as áreas contratante e demandante e dentro da própria ST.
Desse modo, entendeu que não houve violação à segregação de funções no fato de o titular da Ascom ter elaborado o ETP, o Briefing e designado os membros a serem sorteados à ST, incluindo a si mesmo, pois todos esses atos estariam no feixe de atribuições da área demandante em questão.
Tangente às questões impugnadas, o parecerista observou ainda dubiedade em algumas disposições editalícias, sugerindo que fossem feitos alguns ajustes textuais no item 20.2.5 do edital anterior (peça 5, p. 20) para maior clareza quanto à extensão dos requisitos exigidos aos candidatos internos ao MS (letra "b" do referido item) , à exigência de atuação em comunicação por qualquer período dentro dos últimos cinco anos (letra "a" do referido item) e à satisfação dos requisitos "não relação parental com servidores do MS atuantes na contratação" e "não relação com os licitantes" (letras "c" e "d" do referido item) sem a inviável prova negativa ou apenas com mera declaração, a juízo da CEL.
O discorrido nos itens 8 a 16 retro sumariza o teor do parecer que autorizou o prosseguimento do certame, pelo menos quanto ao que importa para melhor compreensão do seu conteúdo. Referido sumário permite, inclusive, que se atente para uma importante alteração entre os editais: alguns procedimentos pertinentes e, particularmente, a exclusão de requisitos exigidos dos candidatos à lista de sorteio à ST (item 20.2.5 abaixo transcrito) , previstos no edital anterior, 85/2021 (peça 40, p. 18, ou peça 5, p. 20) , quais sejam:
20.2.3. No tocante à formação de 2/3 (dois terços) da relação de que trata o §2º do art. 10 da Lei nº 12.232/2010, o Assessor de Comunicação Social do Ministério da Saúde indicará nomes de servidores formados em Comunicação, Publicidade ou Marketing e/ou que atuem na área de publicidade do Ministério da Saúde, prezando para que, dentre eles, haja servidores da área de conteúdo e de mídia. 
20.2.4. Quanto à formação de 1/3 (um terço) da relação de que trata o § 2º do art. 10 da Lei nº  12.232/2010, o Assessor de Comunicação Social do Ministério da Saúde formalizará aos integrantes do Sistema de Comunicação de Governo do Poder Executivo Federal - SICOM, pedido de indicação de servidores ou empregados formados em Comunicação, Publicidade ou Marketing e/ou que atuem na área de publicidade. 
20.2.5. Além da formação e/ou experiência descrita no subitem 20.2, os candidatos indicados para composição da lista de sorteio deverão cumprir os seguintes requisitos: 
a) ter atuado na área de comunicação nos últimos 5 (anos) , sobretudo nas áreas de publicidade e marketing; 
b) observar, caso tenha sido servidor do Ministério da Saúde, o interstício mínimo de 1 (um) ano do desligamento do órgão; 
c) possuir formação adicional em comunicação, publicidade ou marketing, caso a formação originária não corresponda a essas áreas de atuação. Entende-se por formação adicional: pós-graduação, MBA, mestrado, doutorado; 
d) não possuir relação de parentesco até terceiro grau com servidor do órgão contratante que atue nas áreas intervenientes ao processo de contratação; e 
e) não possuir nenhuma ligação, direta ou indireta, com qualquer das licitantes. 
20.2.6. Toda a documentação será juntada aos autos do processo referenciado no subitem 20.2.2, que deverá ser verificada pela Comissão Especial de Licitação, antes da realização do sorteio de que trata o subitem 20.3 deste Edital, nos termos do art. 35, I da Instrução Normativa-SECOM nº 3/2018.
Vê-se que foram eliminadas algumas exigências específicas para aqueles que concorreram às vagas na ST, o que, diante da falta de transparência já apontada pelo representante (subitens de lera "j" do item 1 retro) e na primeira instrução (itens 3.6 e 3.7 supra) , agrava a suspeição que paira sobre os procedimentos de escolha e sorteio dos integrantes da ST. 
É de se ver também outro fato a se juntar aos indícios da citada suspeição: a falta de juntada da documentação que comprovaria atendimento aos requisitos exigidos daqueles indicados ao sorteio (itens b.ii e c.i do resumo nesta instrução das razões apresentadas pela CGMP/MS em seu agravo, item 9.i desta instrução e item 20.2.6 do edital transcrito no item 17 desta instrução) . Neste momento processual, tais circunstâncias contribuem para reforçar a plausibilidade jurídica enquanto um dos pressupostos para a cautelar deferida. Seu mérito final será esquadrinhado na análise das respostas à oitiva e diligência mencionadas no item 3.9 retro.
No que se refere especificamente às razões recursais da agravante, tem-se que o constante das letras a/b/c retro, narrando os fatos, indica que a CGMP/MS se apegou à recomendação do parecer quanto à possibilidade de auto nomeação pelo chefe da Ascom, não se sabendo se houve atendimento residual da recomendação da Conjur para se cumprir o item 20.2.6 do edital (diante da assertiva de que houve análise curricular  - letra "e" supra) , já se podendo constatar que a recomendação para ajustes redacionais das exigências contidas no item 20.2.5 do edital (item 16 retro e transcrição no item 17 supra) foi rechaçada, mediante correspondente exclusão das exigências no novo edital.
O arguido na letra "d" supra (publicação do aviso de reabertura e do precedente aviso de suspensão sem motivação expressa, por se tratar de questão estritamente interna, apresentada e respondida por órgãos do próprio MS e sem publicização obrigatória) não merece guarida, eis que se trata de questão suscitada em sessão pública de sorteio e de questão relevante para o certame público, tanto que gerou a republicação de seu edital, sendo tal lacuna de informação situação dificultosa ao controle social e estatal, ferindo o princípio da transparência.
Por sua vez, a arguida existência de procedimentos de análise da impugnação (letra "e" supra) , após os esclarecimentos agora trazidos aos autos, merece guarida, ressalvada a falta de transparência e de publicidade já apontada e a pontual dúvida sobre eventual análise de currículos mencionada no item 20 desta instrução.
Às letras "f" a "j" supra arguiu-se que a impugnação em tela não se baseou na suposta assinatura dos editais pelos titulares da Ascom e da coordenação de publicidade, que a assinatura do edital não influenciaria a condução e mesmo as regras importantes do certame, por não figurar na atual CEL nem na ST, pelo fato de o edital ser padronizado pela Secom, e também porque o real signatário fora o substituto da CGMP (e não o chefe da Ascom e a coordenadora de publicidade, que elaboraram uma versão inicial e tiveram seus nomes mantidos erroneamente no edital) . Tais arguições têm sua parcial procedência, sendo procedentes os fatos narrados em si, mas não as conclusões deles extraídas, especialmente no tocante à alegada falta de influência dos elaboradores do edital em sua suposta versão inicial sobre o certame, particularmente em vista da situação acumuladora de atribuições do chefe da Ascom.
Nesse sentido, destaca-se também que a pertinência e a veracidade do alegado fato de que outro signatário não constante da CEL (e nem da ST) assinou o edital não invalida todas as evidências da desmesurada influência do titular da Ascom sobre as diversas fases do certame, posto que elaborou o ETP e a versão inicial do edital, designou os membros da lista do sorteio para compor a ST, analisou o preenchimento dos requisitos desses candidatos e se autonomeou (sem previsão legal) como integrante da citada lista. 
Tal influência, perpassando as fases de preparação, realização da licitação e execução contratual (como área demandante) denota burla ao sentido do art. 10, §§ 1º e 2º, da Lei 12.232/2010, que intenta a segregação das funções de preparação do certame (técnicos e gerentes das áreas demandante e licitatória) e de julgamento das propostas (ST) . 
Nesse sentido, esta Corte de Contas já se pronunciou no sentido de que a segregação de funções, princípio básico de controle interno que consiste na separação de atribuições ou responsabilidades entre diferentes pessoas, deve possibilitar o controle das etapas do processo de uma contratação por setores distintos e impedir que a mesma pessoa seja responsável por mais de uma atividade sensível ao mesmo tempo (Acórdão 2829/2015-TCU-Plenário, relator Ministro Bruno Dantas) .
Além disso, o TCU, por meio do Acórdão 1693/2015-TCU-Primeira Câmara, relator Ministro Bruno Dantas, recomendou à unidade jurisdicionada nos autos que lhe deram origem que, tanto quanto possível, promovesse a segregação de funções quando da realização dos processos de aquisição de bens e serviços, em observância às boas práticas administrativas e ao fortalecimento de seus controles internos, de forma a evitar que a pessoa responsável pela elaboração do projeto básico participe da condução do processo licitatório, integrando comissões de licitações ou equipes de apoio nos pregões.
E para finalizar a menção exemplificativa do rol de deliberações dessa Corte de Contas sobre a importância de se efetuar a segregação de funções nas contratações públicas, menciona-se o Acórdão 686/2011-TCU-Plenário, relator Ministro-Substituto André de Carvalho, em que ficou assente que, na realização de processos licitatórios deve ser observada a segregação de funções, não se admitindo o acúmulo de atribuições em desconformidade com tal princípio, a exemplo de um dos membros da Comissão de Licitação, que, ao mesmo tempo, seria Chefe do Setor de Compras do órgão. Tal situação seria inadequada, pois o referido membro, ao exercer a dupla função de elaborar os editais licitatórios e de participar do julgamento das propostas, agiria em desconformidade com o aludido princípio.
A arguição de que o vínculo do chefe da Ascom com empresa licitante há oito anos não configura qualquer suspeição integrar a ST (letra "k" supra) é pertinente, inclusive diante da regra legal citada, o art. 6º, II, da Lei 12.813/2013, pelo qual o conflito de interesse se configura dentro do período de apenas seis meses a partir da dispensa, exoneração, destituição, demissão ou aposentadoria, salvo quando expressamente autorizado pela Comissão de Ética Pública ou Controladoria-Geral da União.
Ademais, convém lembrar que, durante a fase de atuação da ST em analisar as propostas técnicas dos licitantes, há a vedação da identificação dos licitantes, o que impossibilita, em tese, aos componentes da ST tomarem conhecimento sobre eventual participação de empresa para a qual já tenham prestado serviços anteriormente.
Por fim, os argumentos relativos à solicitação de efeito suspensivo ao Agravo ora examinado (letras "l" a "o" supra) seriam válidos caso as razões se mostrassem suficientes para afastar ou mitigar a plausibilidade jurídica, que, ao contrário, mostrou-se reforçada pelo apontado nos itens 18-19 retro. Ademais, depreendem-se ponderados pelo relator tais argumentos quando, considerando permanecerem válidos os pressupostos fundamentadores da medida cautelar expedida, decidiu por conhecer do agravo sem o efeito suspensivo (peça 43) . 
Nada obstante, diante da possível procedência residual das razões recursais contidas nas letras "l", "m" e "o" supra, no tocante ao risco de contratação emergencial diante das providências e procedimentos a serem realizados no certame, risco esse que tende a aumentar no decorrer do tempo em que o certame esteja suspenso, pode-se considerar parcialmente provido o agravo do MS, para alterar os termos da cautelar, de forma a permitir a continuidade do certame, mas exigindo-se do MS que se abstenha de adjudicar seu objeto até que o Tribunal se manifeste quanto ao mérito da questão.
Tal medida não é novidade nesta Corte de Contas. No TC Processo 001.221/2017-5, por exemplo, seu relator, Ministro-Substituto Weder de Oliveira, concedeu, mediante despacho, medida cautelar nos seguintes termos:
10. Assim, determino:
a) que [a entidade], com fundamento no art. 276, caput, do RI/TCU, abstenha-se de adjudicar o objeto da concorrência 1/2016, de homologar o certame e de celebrar o respectivo contrato até que o Tribunal decida sobre o mérito das questões suscitadas;
Razões apresentadas pela licitante Debrito Propaganda Ltda. no agravo à peça 45
Inicialmente, a licitante alega que seu recurso deve ser conhecido por ser tempestivo, dado que o prazo de cinco dias da notificação (art. 183, I, d, c/c 289 do Regimento Interno/TCU) não começou a fluir, pois ainda não foi formalmente notificada do teor da cautelar suspensiva da Concorrência 1/2021; e por ser legítimo, eis que classificada entre as quatro primeiras que serão contratadas (conforme previsto no item 2.2 do edital - peça 10, p. 2) , requerendo o ingresso como parte e, por consequência, o recebimento do recurso.
34.1	A agravante apresenta elementos de identificação às peças 44 e 46. No mérito, apresenta os anexos de peças 47-53 e alega, em suma, que (peça 45) : 
 não há ilegalidade no certame referente ao suposto descumprimento da segregação de funções, pois as peculiaridades do caso evidenciam seu cumprimento;
 não houve descumprimento do princípio da motivação, posto que cumprido pelos atores envolvidos;
 não há vínculo entre a chefia da Ascom e a agência agravante;
 o TCU foi provocado para tutelar interesses exclusivamente privados;
 o edital foi mais econômico, posto que a contratação vigente está vinculada à verba orçamentária de R$ 256 milhões e o custo estimado à nova contratação é de R$ 215 milhões;
 a adoção do tipo de licitação melhor técnica é legítima; e
 o presente agravo enseja efeito suspensivo à medida cautelar concedida;
34.2.	A agravante solicita, ao fim (peça 45, p. 33) , em parte reiterando seu pleito inicial: (i)  ingresso como parte no feito e reconhecimento de seu interesse recursal; (ii) conhecimento do agravo e concessão de efeito suspensivo, possibilitando o prosseguimento do certame; (iii)  provimento do agravo, reformando o Acórdão 1505/2022-TCU-Plenário, confirmando a retomada do certame possibilitada pelo efeito suspensivo pleiteado.
Análise das razões apresentadas pela empresa Debrito à peça 45
A situação da empresa Debrito é de licitante que pleiteia ser contratada, tendo essa expectativa em razão de estar classificada em 3º lugar (peça 12) e o edital conter a previsão de o MS contratar quatro empresas/agências.
Pela jurisprudência do Tribunal, a admissão como parte interessada não é assegurada pela condição de participante na licitação, conforme ilustram os seguintes enunciados:
Acórdão 1992/2021-TCU-Plenário, relator ministro Aroldo Cedraz
O deferimento do pedido de ingresso nos autos do representante, na qualidade de interessado, somente deve ocorrer quando comprovada sua razão legítima para intervir no processo, bem como evidenciada a possibilidade de lesão a direito subjetivo próprio em decorrência da deliberação a ser adotada, o que não se dá tão somente por sua participação como licitante em certame sobre o qual alega indícios de irregularidade
Acórdão 756/2017-TCU-Plenário, relator ministro Vital do Rêgo
A participação em certame sobre o qual se alegam indícios de irregularidade não confere ao representante nem aos demais participantes da licitação a condição de parte em processo de representação no TCU, reconhecimento que, em regra, condiciona-se à possibilidade concreta de lesão a direito subjetivo em decorrência de deliberação que venha a ser adotada pelo Tribunal.
Assim, o pleito preliminar da agravante, de ingressar como parte nos autos (parte final do item 33 retro; item "i" do subitem 33.2 retro) , deve ser indeferido, pois a empresa não demonstrou sua razão legítima para intervir nos autos, nem a possibilidade de lesão a direito subjetivo próprio, à luz do art. 146, § 2º, do Regimento Interno/TCU c/c o art. 2º, § 2º, da Resolução - TCU 36/1995, e da jurisprudência desta Corte.
Por consequência, o seu agravo (fundado no art. 289, caput, do Regimento Interno TCU) não deve ser conhecido.
Nada obstante, a leitura do agravo interposto (peça 45) e de sua apertada síntese às letras "a" a "g" do item 33.1 retro, indica que os temas referenciados nas letras "a", "b", "c" e "g" daquela síntese apresentam arguições similares às do agravo do MS (examinado nos itens 8-32 retro) ; o referenciado na letra "d" representa mera opinião da agravante; e o de letra "f" corresponde a um dos itens de diligência realizada e deve ser tratado quando do exame da resposta respectiva (item 5 retro) .
Apenas o assunto abordado na letra "e" do item 33.1 supra aparenta alguma importância para o exame presente, a reforçar a proposta de alteração dos termos da cautelar expedida (item 32 retro) , de forma que, em eventual delonga na apreciação meritória, se tenha mais opções de deslinde que atendam ao interesse público.
Observa-se também que a minuta de edital foi substancialmente alterada, no tocante às exigências de formação e experiência dos candidatos a compor a ST (conforme parte final do item 20 retro) . Tais alterações (com destaque para a exclusão das exigências contidas no item 20.2.5 da primeira versão do edital, transcrito no item 17 retro) foram incorporadas no novo edital, que foi assinado pelos gestores da Ascom, pelo seu titular e pela coordenadora de publicidade, em 2/2/2022 (peça 50, p. 72-147) , e encaminhado à CEL pelo titular da Ascom, mediante despacho à peça 50, p. 148-150) . 
Ressalta-se também que o novo edital publicado foi assinado pelo titular da CGMP em 11/2/2022 (peça 10, p. 96) , mas se baseou na versão apresentada pela Ascom, conforme mencionado no item 41 desta instrução.
O fato tende a demonstrar a influência desses agentes na delimitação das regras editalícias, ao contrário do arguido pelas agravantes.
Para o exame em tela, o fato é também mais um elemento prático do risco gerado pela falta de segregação de funções: quem escolheu os membros da ST definiu previamente as exigências profissionais cabíveis e, após questionada a escolha realizada, as redefiniu, como que para aproveitar os escolhidos, independentemente de conseguirem comprovar as exigências anteriores. 
Aliás, justamente a não juntada da documentação comprobatória do atendimento daquelas exigências (constantes da 1ª versão do edital e excluídas da segunda) fora questionada pela Diretoria de Integridade, conforme consta do aludido parecer da Consultoria Jurídica do MS - peça 38, p. 1) . 
Por fim, mesmo que os termos do edital pareçam ser oriundos de modelo da Secretaria de Comunicação (Secom) , conforme se verifica na página https://www.gov.br/secom/pt-br/acesso-a-informacao/licitacoes-e-contratos/contratos/documentos/modelos-de-edital-de-servicos-de-publicidade, acesso em: 21/7/2022, permanece temerária a auto nomeação e a participação na ST de quem fez parte dos trabalhos de elaboração dos artefatos do planejamento da presente contratação, diante dos riscos envolvidos. Eis o motivo da existência do princípio da segregação de funções, que visa minimizar o risco de conluios e fraudes na escolha do (s) licitante (s) vencedor (es) .
CONCLUSÃO 
Diante da análise empreendida acima, restam predominantemente insubsistentes as razões recursais do agravante MS, podendo, no entanto, ser alterada a medida cautelar concedida para outros termos que minimizem seus potenciais efeitos adversos, no caso de dilação de tempo até a decisão meritória.
Referida alteração ora proposta consiste em permitir que o MS possa dar prosseguimento ao certame, mas se abstendo de adjudicar o objeto licitado até que o Tribunal se manifeste quanto ao mérito das questões levantadas na presente representação.
Assim, propõe-se que seja parcialmente provido o recurso do MS, posto que suscitou a proposta de alteração dos termos da cautelar concedida, e não conhecer do recurso da empresa Debrito, corolário do indeferimento de seu ingresso no feito.
PROPOSTA DE ENCAMINHAMENTO
Do exposto, propõe-se 
50.1. dar provimento parcial ao agravo interposto pelo Ministério da Saúde; 
50.2. alterar a medida cautelar concedida pelo Ministro Relator, mediante despacho de 23/6/2022, e referendada pelo Tribunal, mediante o Acórdão 1505/2022-TCU-Plenário, para deferir o pedido de concessão de medida cautelar, sem oitiva prévia, com fulcro no art. 276 do Regimento Interno/TCU, tendo em vista a existência dos elementos necessários para sua adoção, a fim de que a Coordenação-Geral de Material e Patrimônio da Subsecretaria de Assuntos Administrativos do Ministério da Saúde (CGMP/MS) possa dar continuidade à Concorrência 1/2021, mas se abstendo de adjudicar o seu objeto até que o Tribunal decida sobre o mérito das questões suscitadas nos presentes autos;
50.3. indeferir, com fulcro no art. 146, § 2º, do Regimento Interno/TCU, o pedido formulado pela sociedade empresária Debrito Propaganda Ltda., de ser considerada como parte interessada, mas lhe autorizando, caso requeira, vista e cópia às peças não sigilosas dos presentes autos após a prolação da deliberação de mérito dos presentes autos; 
50.4. não conhecer, com fulcro no art. 278, § 2º, do Regimento Interno/TCU, do agravo interposto pela referida empresa Debrito, visto não ter demonstrado sua razão legítima para intervir nos autos nem a possibilidade de lesão a direito subjetivo próprio, à luz do disposto no art. 146, § 2º, do Regimento Interno/TCU c/c o art. 2º, § 2º, da Resolução - TCU 36/1995; e 
50.5. dar ciência da deliberação a ser proferida às agravantes e ao representante, informando-os de que o relatório e o voto que fundamentarem essa deliberação, caso existentes, podem ser acessados por meio do endereço eletrônico www.tcu.gov.br/acordaos.
	É o relatório.

Rômulo Martins Nagib (OAB/DF 19.015), Edvaldo Costa Barreto Júnior (OAB/DF 29.190), Rafael Schaefer Comparin (Advogado da União), Márcio Chaves de Castro (Procurador Federal), Amanda Helena da Silva (OAB/DF 59.514) e Jorge Ulisses Jacoby Fernandes (OAB/DF 6.546).

Não atuou.

AGRAVOS. REPRESENTAÇÃO. CONCESSÃO DE CAUTELAR EM LICITAÇÃO. AUSÊNCIA DE ELEMENTOS QUE JUSTIFIQUEM O AFASTAMENTO DA MEDIDA ASSECURATÓRIA. MODIFICAÇÃO PARCIAL DE SEU TEOR. PROVIMENTO PARCIAL. NÃO CONHECIMENTO DE AGRAVO DE LICITANTE. SOLICITAÇÃO DE INGRESSO COMO PARTE NO PROCESSO. NÃO PREENCHIMENTO DOS REQUISITOS DO ART. 146 DO RITCU. INDEFERIMENTO.

REPRESENTAÇÃO (REPR)

Secretaria de Controle Externo de Aquisições Logísticas (Selog).

Irresignada com o conteúdo do despacho que determinou cautelarmente a suspensão do andamento da Concorrência 1/2021 do Ministério da Saúde (peça 23) , posteriormente ratificado pelo Acórdão 1505/2022-TCU-Plenário (peça 30) , a Coordenação-Geral de Material e Patrimônio do Ministério da Saúde (CGMP/MS) , por intermédio da Advocacia-Geral da União, e a empresa Debrito Propaganda Ltda. (CNPJ 00.000.424/0003-18) interpuseram os agravos que ora se apreciam. 	
Originalmente, os autos cuidam de representação sobre supostas irregularidades ocorridas no âmbito do referido procedimento licitatório, destinado à contratação de agências de propaganda (peça 10, p. 1-2) , com valor estimado de R$ 215 milhões (peça 10, p. 3) .
No caso vertente, a representante questionou o descumprimento: (i) do princípio da segregação de funções (art. 5º da Lei 14.133/2021) , uma vez que os responsáveis pela elaboração do edital do certame também integravam subcomissão técnica destinada à análise e julgamento das propostas técnicas; e (ii) do princípio da motivação, já que a retomada do certame não teria sido precedida das análises da impugnação realizada por servidor da Diretoria de Integridade do Ministério da Saúde, sobre a ausência de segregação de funções, motivadora da suspensão original da licitação.
Ao analisar preliminarmente a matéria, acompanhei o entendimento da unidade técnica no sentido de estarem presentes a plausibilidade jurídica das alegações, assim como o perigo na demora, motivo pelo qual deferi o pedido de cautelar apresentado, a realização de oitiva do Ministério da Saúde e demais medidas saneadoras.
O agravo da CGMP/MS intentou demonstrar a inexistência das irregularidades suscitadas e que fundamentaram a concessão cautelar, apontando para a existência de prejuízo na suspensão do certame. Quanto a esse último ponto, salientou a agravante que há ainda um longo caminho até os atos finais da licitação questionada, haja vista a existência de recursos pendentes, duas sessões públicas ainda a serem realizadas, com o julgamento de preço, novos prazos recursais, além dos prazos internos de tramitação processual, adjudicação, homologação etc.
Destacou que a previsão de finalização do certame em questão coincidiria com o término da vigência dos contratos em vigor que atendem, essencialmente, as campanhas de saúde, inclusive relacionadas à vacinação. A postergação do certame poderia resultar na celebração de contratações emergenciais para o atendimento das necessidades do Ministério da Saúde, a fim de evitar o risco de solução de continuidade das campanhas no início do próximo ano.
O agravo da empresa Debrito Propaganda Ltda. também objetivou o prosseguimento do certame, além do seu ingresso como parte no feito e reconhecimento de seu interesse recursal.
II
Preliminarmente, saliento que somente o agravo da Coordenação-Geral de Material e Patrimônio do Ministério da Saúde deve ser conhecido, na forma prevista no art. 289 do Regimento Interno desta Corte de Contas.
No mérito, julgo que o agravo em questão mereça provimento parcial, na forma proposta pela unidade técnica, na manifestação que integra o relatório precedente, cujos argumentos adoto, desde já, como minhas razões de decidir.
De fato, o agravo em exame não trouxe aos autos informações que pudessem afastar os indícios de irregularidade apontados e que formaram minha convicção quanto à necessidade da cautelar ora reanalisada. 
Em contrapartida, as informações trazidas ao processo no bojo do referido agravo evidenciam a exclusão de requisitos originalmente previstos dos candidatos à lista de sorteio para compor a subcomissão técnica (ST) e a ausência da documentação que comprovaria o atendimento aos requisitos até então exigidos daqueles indicados no sorteio questionado. Tudo isso, aliado à falta de transparência já apontada pelo representante, não permite afastar a suspeição que paira sobre os procedimentos de escolha e sorteio dos integrantes da ST.
Nada obstante, com a finalidade de afastar qualquer risco ao cumprimento das atribuições atinentes ao Ministério da Saúde, considerando a importância do trabalho que desenvolve, acolho a proposta da unidade técnica de modificar os termos da cautelar concedida para permitir a continuidade do certame, abstendo-se, entretanto, o Ministério da Saúde de adjudicar seu objeto até que o Tribunal se manifeste quanto ao mérito da questão.
O agravo interposto pela empresa Debrito Propaganda Ltda., na qualidade de licitante no certame questionado, por outro lado, não merece ser conhecido.
Conforme jurisprudência pacífica deste Tribunal, a admissão como parte interessada não é assegurada pela condição de participante na licitação. A agravante não demonstrou a existência de razão legítima para intervir nos autos, nem a possibilidade de lesão a direito subjetivo próprio, à luz do art. 146, § 2º, do Regimento Interno/TCU c/c o art. 2º, § 2º, da Resolução - TCU 36/1995, e da jurisprudência desta Corte.
Não se contesta que eventual decisão sobre a licitação poderá afetar a agravante, assim como as demais licitantes. Mas essa circunstância, por si só, não pode lhe garantir o reconhecimento como parte neste processo (o que lhe facultaria o exercício de todas as faculdades, como a de recorrer e de fazer sustentação oral) , decisão esta que necessariamente teria que ser estendida aos demais concorrentes no certame, em prejuízo à razoável duração do processo.
Nesse sentido, elucidativo o voto condutor do Acórdão 292/2014-TCU-Plenário, a seguir transcrito:
5. A habilitação de interessados em processos do Tribunal deve ser examinada com reservas e de forma restritiva, uma vez que a existência de múltiplos interessados depõe, via de regra, contra a razoável duração do processo. Isso se mostra mais verdadeiro quando se discutem questões em que existem inúmeros atores com interesses diametralmente opostos, a exemplo da desestatização de áreas portuárias  (os grifos não são originais) .
O não reconhecimento como parte nos autos não desautoriza a empresa a requerer, caso interessada, vista e cópia das peças não sigilosas dos presentes autos após a prolação da respectiva deliberação de mérito.
Encontrando-se os autos em meu gabinete, foi protocolado pedido de ingresso nos autos pela empresa Nova SB Comunicação S.A. (peça 68) . A peticionária justifica seu pedido no fato de haver se sagrado vencedora do certame tratado neste processo, colacionando jurisprudência e legislação que fundamentariam seu pleito.
Entretanto, diferentemente do que afirmou a peticionária, a empresa foi apenas classificada em primeiro lugar na análise da proposta técnica, tendo sido suspenso o certame, em atenção à cautelar concedida por este Tribunal, sem a realização das demais etapas da respectiva concorrência. Assim, sua situação se assemelha à da empresa Debrito, já tratada neste voto, motivo pelo qual indefiro o pedido formulado sob os mesmos fundamentos.
	Diante do exposto, voto para que o Tribunal adote o acórdão que ora submeto à deliberação deste Colegiado. 
TCU, Sala das Sessões, em 3 de agosto de 2022.
Ministro VITAL DO RÊGO 
Relator